臺灣宜蘭地方法院刑事判決　　　　　　　　　　　　　　九十一年度訴字第七四號
　　公　訴　人　臺灣宜蘭地方法院檢察署檢察官
　　被　　　告　甲○○
　　選任辯護人　楊仲傑
右列被告因違反山坡地保育利用條例案件，經檢察官提起公訴（九十年度偵字第三五
九七號），本院判決如左：
    主  文
甲○○無罪。
    理  由
一、公訴意旨略以：被告甲○○明知宜蘭縣礁溪鄉○○段七八八之一之一地號為國有
    土地，且為經行院依山坡地保育利用條例第三條核定公告，為禁止濫葬、濫墾之
    山坡地，竟於民國九十年十一月初之某日開始，意圖為自己不法所有之利益，僱
    用不知情之丙○○、丁○○，以不詳之代價，為年籍不詳之陳姓男子建造陳氏家
    族墳墓，竊佔上開國有土地如附圖所示之位置共七十四．六七平方公尺。嗣於同
    年十一月八日為警在上述地點查獲，因認被告甲○○涉係犯刑法第三百二十條第
    二項及山坡地保育利用條例第三十四條第一項之罪嫌。
二、按犯罪事實應依證據認定之，無證據不得推定其犯罪事實，又不能證明被告犯罪
    者，應諭知無罪之判決，刑事訴訟法第一百五十四條、第三百零一條第一項分別
    別定有明文。又所謂認定犯罪事實之證據，係指足以認定被告確有犯罪行為之積
    極證據而言，該項證據自須適合於被告犯罪事實認定，始得採為斷罪資料；又苟
    未能發現相當證據，或證據不足以證明，自不能以推測或擬制之方法，以為裁判
    基礎；且在訴訟上用以證明事實之證據，須於通常一般之人均不致於有所懷疑，
    而得確信其為真實之程度者，始得據以為有罪之認定，倘其證明尚未達到此一程
    度，而有合理之懷疑性存在，致使無從為有罪之確信時，即應為無罪之判決。最
    高法院二十九年上字第三一０五號、四十年台上字第八六號、七十六年台上字第
    四九八六號判例意旨參照。又按刑法第三百二十條第二項竊佔罪係指意圖為自己
    或第三人不法之利益，而竊佔他人之不動產，亦即行為人主觀上必需具有「意圖
    為自己或他人不法利益」，而客觀上必需有「竊佔」之行為。所謂「意圖為自己
    不法利益」乃指行為人知其無法律上之原因或權利，企圖將他人持有之下之不動
    產加以支配管領並藉之已獲取利益之心態；而「竊佔行為」則指行為人違反他人
    意願之客觀情形之下，就他人對不動產所既存之持有狀態加以排除並重新建立支
    配管領力之行為。因此，若行為人欠缺主觀犯意及客觀構成要件之行為，即不該
    當此一罪名。又按山坡地保育利用條例第三十四條第一項為刑法第三百二十條第
    二項之特別規定。既依該條例論處，即無刑法上竊佔罪之適用，最高法院八十三
    年度台上字第一七０號可資參酌。末按山坡地保育利用條例第三十四條第一項之
    在公有或他人山坡地內，擅自墾植或設置工作物罪，亦係指未經監管權人之同意
    而為墾植或設置工作物之行為，苟已事先經監管權人之同意，即無成立該二罪之
    餘地，至於該監管權人對外權利有無受限或是否擅權處理，要係其監管權人與所
    有權人或其他有權人之內部關係，不能據以逕認第三人觸犯上開罪責。最高法院
    八十四年度上訴字第五三七三號。
三、公訴人認被告甲○○涉有前開犯嫌，主要係以：（一）甲○○坦承於右揭時、地
    雇工建築墳墓；（二）證人乙○○證述；（三）證人丁○○、丙○○證述；（四
    ）被告於本次犯行前，曾因於上述地號為他人改建墳墓而遭宜蘭縣礁溪分局移送
    該署偵辦（九十年偵字第二八三二號，業經不起訴處分確定），因此對於前揭土
    地禁止建造墳墓應知悉；（五）卷附取締當日現場所拍攝之照片八張、該署承辦
    檢察官至現場履勘所拍攝之照片二張，及宜蘭縣政府農業局山坡地開挖整地作業
    會勘紀錄、宜蘭縣宜蘭地政事務所複丈成果圖等人證、物證為主要論據。
四、訊據被告甲○○固對於在右揭時地僱工建築墳墓之事實坦承不諱，惟辯稱：該地
    之前即存有舊墳，本次係受雇主陳氏家族所託改建家族墳墓等語。經查：
（一）系爭宜蘭縣礁溪鄉○○段七八八之一之一地號土地為「國有土地」，且為行政
      院核定公告之「山坡地」，而其地目為「墓」，此分別有宜蘭縣政府九十一年
      一月十日府農保字第０九一０００二五二六號函及宜蘭縣宜蘭地政事務所函覆
      之礁溪鄉○○段七八八之一地號之土地登記謄本附卷可稽。
（二）另傳訊證人即礁溪鄉公所公墓管理員乙○○到庭結證述：「我是巡山過程以望
      遠鏡發現本案，之前該地雜草叢生，有無舊墓無法查知。」、「該地不准許建
      立墓園，該地並不屬於我們鄉公所之墓園範圍，該地屬於國有財產局之範圍，
      不能建立墓園。」等語（見本院九十一年五月三日訊問筆），雖證人證述系爭
      土地無法興建墓園，然此一證述與與土地登記謄本所載該地目為「墓」，本屬
      於墓園用地並不相符，因此該土地是否確曾准許陳氏家族人員興建墓園便存有
      疑義；再者，由被告提出之現場照片可見，系爭墓園乃「陳家歷代之佳城」，
      亦即該墓園為家族墓園，衡以常情，家族墓園之改建通常係就地重建，參以證
      人乙○○並無法肯定該地之前並無舊墓存在，因此，被告供述該地本有舊墓具
      一定程度之可信性；況由警訊中所附之現場照片可見，於鄰近系爭土地百公尺
      內之土地上建有數座墓園，因此，由此一外觀情形（有舊墓園存在且鄰近土地
      改有墓園），一般人主觀上認知該地可興建墓園亦不違常情。
（三）至公訴人雖提出證人丁○○與丙○○，然此二證人於警訊及本院調查程序中均
      僅證述：二人係受雇於被告從事興建墓園之工作等語，此外並無其他證述，二
      人證述與本件主要待證事實並無直接關連，該二人之證述並不足以證述被告確
      實涉有竊佔及違反山坡地保育利用條例之犯行。
（四）綜上所述，被告係受雇他人興建墓園，由墓園附近之情形觀之，其主觀上確信
      雇用之陳氏家族確有於該地興建墓園權利亦不違常情，縱使實際上被告誤認雇
      用之陳氏家族具有使用權限，此亦與刑法第三百二十條之竊佔罪及山坡地保育
      條例第三十四條之構成要件不符，本件是否涉嫌有竊佔與違反山坡地保育利用
      條例之情形，應由實際占有人（雇用人）是否確實具有使用權限、主觀上有無
      不法意圖及是否擅自興建墓園著手，若無積極證據足認受雇之人（被告）主觀
      上確知雇用之人（陳氏家族）無使用權限而擅自興建墓園之前提下，尚難僅以
      為他人搭建墓園遽認定被告涉有刑法竊佔及山坡地保育利用條例之犯行。此外
      復查無其他積極證據足證被告有何竊佔及違反山坡地保育利用條例之犯行，揆
      諸前揭法條規定及判例旨趣，不能證明被告犯罪，自應為被告無罪判決之諭知
      。
據上論斷，應依刑事訴訟法第三百零一條第一項，判決如主文。
本案經檢察官林慧到庭執行職務
中      華      民      國    九十一    年     九     月     十一       日
                                        臺灣宜蘭地方法院刑事第一庭
                                            法  官  李  毓  華
右正本證明與原本無異。
如不服本判決，應於判決送達後十日內，向本院提出上訴狀。（應附繕本）
                                            書記官  林  慶  生
中      華      民      國    九十一    年     九     月     十三       日
